【裁判字號】    90,易,58
【裁判日期】    900614
【裁判案由】    詐欺
【裁判全文】
台灣新竹地方法院刑事判決                              九十年度易字第五八號
    公  訴  人  台灣新竹地方法院檢察署檢察官
    被      告  甲○○
                丙○○
右列被告因詐欺案件，經檢察官提起公訴（八十九年度偵字第六二六號、第五八九○
號），本院判決如左：
    主  文
甲○○、丙○○均無罪。
    理  由
一、本件公訴意旨略以：甲○○、丙○○二人原分別係偉正廣告有限公司（下稱偉正
    公司）、上泰建設股份有限公司（下稱上泰公司）之實際負責人，各別基於意圖
    為自己不法所有之犯意，初於民國八十六年間起，丙○○以擔任上泰公司監察人
    之身份、實際掌理該公司全盤業務，明知上泰公司並無資力從事、就坐落新竹市
    高峰八七一、八七二、九二六、九三六、九三七地號等三十九筆土地，籌建「新
    竹懷恩堂」、或稱「青草湖懷恩紀念堂」、「懷恩紀念堂納骨塔」（以下皆稱「
    懷恩堂」）仍以不實廣告宣稱該懷恩堂為政府獎勵投資、及核准興建，非常可靠
    ，致使被害人乙○○、丁○○等信以為真，而甲○○、丙○○遂以預售之方式，
    委請偉正公司以每一骨灰位新台幣（下同）二萬元至三萬元、每一骨灰瓮三萬元
    至五萬元不等出售，甲○○並向被害人丁○○、乙○○等詐稱「凡能協助推銷該
    骨灰位或骨灰瓮達十五個以上，可獲偉正公司錄用為正式職員、按其銷售量分配
    紅利，且極優厚；亦使乙○○陷於錯誤，初即向之購十一個骨灰塔位，計交甲○○價金二十九萬元。其後，拖延至八十八年初，上開懷恩堂興建工程，仍未動工
    ，各被害人又於尋覓「偉正公司」之中壢辦公室時，已人去樓空、不知去向，遂
    四處打聽，終於找到負責人甲○○，而甲○○乃為塘塞，而書立「懷恩堂主體工
    程之開工期如不能在八十八年三月三十一日前，則全額以每只骨灰位二萬九千元
    計算退費」字樣之保證書。屆時，其仍未如期動工；而甲○○、丙○○不願按該
    保證書退費，另乙○○亦無法於購足骨灰塔位後、取得懷恩堂正式職員之機會。
    是甲○○、丙○○二人以類似方法，共詐取達五千萬元，而各被害人遍尋其二人
    ，均遭一再推拖，渠等始知受騙，因認被告丙○○、甲○○二人涉有刑法第三百
    三十九條第一項之詐欺罪嫌。
二、按犯罪事實應依證據認定之，無證據不得推定其犯罪事實；又不能證明被告犯罪
    者，應諭知無罪之判決，刑事訴訟法第一百五十四條、第三百零一條第一項分別
    定有明文。刑法第三百三十九條第一項詐欺罪之成立，以意圖為自己或第三人不
    法之所有，以詐術使人將本人或第三人之物交付為要件，所謂以詐術使人交付，
    必須被詐欺人因其詐術而陷於錯誤，若其所用方法，不能認為詐術，亦不致使人
    陷於錯誤，即不構成該罪；最高法院四十六年台上字第二六○號判例可資參照。
三、公訴意旨認被告二人涉有詐欺罪嫌，無非係以告訴人丁○○、乙○○之指述、證
    人施性忠、陳立民、鍾美芝、張彥奇、戊○○、劉安政、劉鑑超之證詞以及保證
    書、聯合報廣告報紙、新竹市政府八十九年十一月二十四日（八九）府民禮字八
    四０四八號函、獎勵投資興辦靈骨塔契約書資為佐證。訊之被告甲○○、丙○○
    二人均否認有公訴意旨所指之詐欺行為，被告甲○○辯稱：伊並未收到乙○○二
    十九萬元，且伊到乙○○並未當過同事，丁○○是在威曜公司當司機時因家庭需
    要而購買的，而起訴書所寫的林奇蓉，是賣台北縣的塔位與本件無關等語；而被
    告丙○○則辯稱：懷恩堂係伊向施性忠及劉安正共同合作的，後來因土地二次出
    售之問題，再由家園開發公司、上泰公司、自在園公司以及土地代表劉鑑超協議
    後，轉給自在園公司，自在園公司乃伊先前所設立之公司，後因伊向廖清松借款
    ，因此將公司過戶給廖清松，後來因伊資金不足，乃與張泰雄談此事，之後由張
    泰雄、戊○○集資成立懷恩堂股份有限公司的，戊○○擔任董事長，張泰雄擔任
    總經理，由地主代表劉鑑超與張泰雄訂約合作興建懷恩堂，伊並分配得一萬三千
    個骨灰位，由伊提供先前已經出售之客戶名單給懷恩堂公司再通知購買者換證，
    且當時工程部分伊已經完成整地工程，告訴人丁○○已經換證完畢，而告訴人乙○○部分是懷恩堂公司決定銷售人員所購買的部分可以轉讓，所以待建成後一併
    辦理，至銷售可以任職之部分，係由廣告公司處理，伊並不知情等語。
四、經查：告訴人丁○○、乙○○購買納骨塔之經過，業據告訴人丁○○於本院調查
    時陳稱：「我是向威曜，是買二次，一次買二個，時間在八十七年十二月十二日
    、八十七年十二月十六日，買一個二萬九千元，共十一萬六千元，我有拿到權狀
    ，四個位置都有拿到，我有去換證，是懷恩堂股份公司，懷恩堂有發通知函通知
    我，我的位置已確定，只是我還沒有去看過。」、「我本來在威曜做，是應徵司
    機，後來威曜結束，公司的總經理調我到偉正，我在偉正我沒有什麼職務，也沒
    有薪水，一個月後公司就結束。」、「（靈骨塔是何人出售給你？）是威曜公司
    的謝榮龍經理賣給我的，當時我已在威曜做，是買四個位置自家人用的，當時我
    父親在葬在公墓，我母親年紀也大了想備用。」、「後來有去問才知道工地已建
    好，我沒有去看過工地但新公司有發新權狀給我，現在是工地完工我就沒有任何
    損失。」等語，告訴人乙○○陳稱：「我是偉正的員工，應徵是儲備幹部，我買
    十個，買二十九萬元，一個二萬九千元，賣我的人叫陳經理後來升為副總」、「
    （權狀取得？）我有拿到偉正（的），但之後換證都沒有換，只有登記，因有人
    提出告訴，新公司怕有事，只給我們登記，在本件之前，新公司有通知我們要換
    證，工地先前去看過是蓋到六、七樓。」、「（何時認識被告甲○○？）我要離
    開時，被告甲○○調到偉正當經理，當時我塔位已經買了，我的十個塔位位置都
    已經確定，當時我去辦登記時，新公司當時有提到說等全部蓋好後再一次發給全
    部權狀，是否針對業務員我不清楚，只是晚些去換的只有登記，有說再一次換證
    。」等語（本院九十年四月二十五日訊問筆錄參見），因此，告訴人丁○○、乙○○購買塔位，均非向被告甲○○所購買，而且告訴人丁○○於購買之時已經擔
    任威曜公司之司機，而告訴人乙○○於擔任偉正公司儲備幹部購買塔位後離職前
    ，被告甲○○方到偉正公司任職，且告訴人二人均已經由所承受之懷恩堂公司處
    通知換證，告訴人丁○○已經完成換證程序，而告訴人乙○○已經前去登記等情
    ，應堪認定；次查：懷恩堂公司興建工程之部分，業據證人即懷恩堂股份有限公
    司董事長戊○○於本院調查時到庭證稱：「（負責懷恩堂之事？）對，從八十九
    年或八十八年接，組成懷恩堂股份有限公司後我才接手，我是從張泰雄、施性忠
    談得差不多後再組成公司我再接手。」、「塔位還在建，快完工，我建前沒有賣
    ，偉正、上泰我不知道，我們要知道外面有多少塔位故發這個告示，就是附件十
  六之告示，有人拿告示來我們會先登記，再確認取得塔位之經過，因為他們如何
    取得經過我們不清楚。」、「（有說業務員取得部分要等最後確定塔位才換證？
    ）任何人都可以來登記，沒有限制，因實際上我們在建但有人在外面騙人，公告
    的目的是要確定有多少人有塔位。」、「（先前是何人負責？）是張泰雄，這個
    案子之前就有人在做但他們沒有做成，這個案子是我們總經理張泰雄與施性忠談
    的，建照是施性忠的，如何合作談好後照建照去做，施性忠先前有無與他人合作
    過我不知道。」、「（上泰、偉正賣出之塔位公司如何處理？）我們現在只是在
    建，尚不能使用，要等到拿到使用執照可以正式使用時，再召開會議再決定如何
    處理，現在我只讓他們登記，了解取得之經過，我們沒有辦法決定誰的塔位在何
    處，剛開始公告後，小姐有將來登記的人的塔位換發新的權狀，但現在已經沒有
    換發，現在是登記先了解，到最後再開會決定如何處理。」、「（初步整地你做
    的？）我接手時，我看到一間工程組合屋，但是是空的，至於整地部分，我到現
    場時我不知道原來地形如何我不知道有無整地。」、「（是如告訴人所言先填申
    請表，等蓋好後再統一換證？）對，當時我們是要小姐對換證之人就這樣說，先
    登記，因我們不清楚外面有多少人持有塔位，前手部分我只知道他們有賣，但如
    何賣如何做我不了解，前手是施性忠及丙○○，工地部分我只看到一間小屋及一
    條小路。」等語（本院九十年五月十七日訊問筆錄參見），足見懷恩堂公司接手
    前，上泰公司、偉正公司已經有進行工程及銷售，而就已經銷售部分，懷恩堂公
    司亦有通知先前承購人前來公司登記；再查：懷恩堂公司設立之初，係由張泰雄
    負責與地主劉鑑超以及建造人施性忠洽談等情，業據證人戊○○證述明確，已如
    前述，而於劉鑑超與張泰雄於八十八年六月十五日所簽訂之合作契約書之附註第
    二條訂有：「雙方同意給予丙○○一萬三千個骨灰位，唯原土地二順位及偉正廣
    告公司已銷售及其本身已銷售之塔位，由其自行負責，但由公司暫予扣抵七千個
    塔位，嗣結清後再結算」之約定，經核與證人即地主代表劉鑑超於偵查中證稱：
    「八十五年五月或八十六年，他（劉安政）委託我處理土地，丙○○有意願要做
    」、「因上泰建設公司沒有辦法蓋，所以劉安政委託我作代表與懷恩堂公司合作
    」、「（上泰委託廣告公司銷售之靈骨塔位之否如何處理？）如能順利完成，由
    我們提供一萬三千位塔位處理前手銷售之權利」等語（偵卷第二三四頁參見）之
    情節相符，應堪採信，尤其，於懷恩堂公司發予各購買者之換證通知書上，亦載
    有「台端原為『上泰建設股份有限公司』及『偉正廣告公司』銷售之客戶：：：
    辦理認證及換證手續」等語，足見懷恩堂公司發函之目的，係針對上泰公司、偉
    正公司先前所銷售之塔位，請購買者至懷恩堂公司辦理認證及換證手續，而懷恩
    堂公司願意繼受處理上泰公司、偉正公司所銷售之部分，係履行前述合作契約書
    附註部分之約定，而就懷恩堂公司繼受處理之情形以觀，足見被告丙○○先前確
    實參與納骨塔之興建銷售，僅因故而無從再進行，而非利用興建納骨塔之名義，
    假借銷售塔位牟利甚明，不然若非被告丙○○對於本件合作案件有所助益，劉鑑
    超與張泰雄何須給予被告丙○○一萬三千個塔位，又若非被告丙○○提供上泰公
    司、偉正公司銷售情形及購買者之資料，懷恩堂公司如何就所扣留之七千個塔位
    部分，通知已經購買者後再行結算，尤其，再參酌本件塔位購買者，尚得向繼受
    處理之懷恩堂公司辦理認證及換證手續，使權利獲得保障，而告訴人丁○○已經
    完成換證程序，而告訴人乙○○已經前去登記之情形以觀，就目前之狀況，除遲
    延之責任外，被告丙○○應無造成購買者其他損害可言，尚難僅以被告丙○○未
    依照初約完成興建工程，即遽認於興建銷售之時，有何施用詐術之行為，此外，
    上泰公司負責人張蓬海、偉正公司廖文彬經被害人提出詐欺告訴部分，業由台灣
    新竹地方法院檢察署檢察官認上泰公司就興建之過程以及偉正公司就銷售之情形
    ，應無施用詐術之情形，而於八十九年七月二十四日，以八十八年度偵字第三七
    八五號、第八五三四號為不起訴處分，此有該不起訴處分書在卷可資參酌（偵卷
    第二二四頁參見）；綜上所述，尚無證據足資認定被告二人，有詐欺之犯意以及
    施用詐術之行為，被告二人前開辯詞，應堪採信。此外，復查無其他積極切確之
    證據足資證明被告二人有何詐欺之犯行，既不能證明被告二人犯罪，是揆諸前揭
    判例之意旨，自應依法為被告二人無罪判決之諭知。
五、據上論斷，應依刑事訴訟法第三百零一條第一項，判決如主文。
本案經檢察官吳佳倩到庭執行職務。
中      華      民      國    九十      年      六      月     十四     日
                              台灣新竹地方法院刑事第二庭
                  法      官    蘇  嘉  豐
右正本證明與原本無異。
如不服本判決，應於判決送達後十日內向本院提出上訴狀( 應附繕本 )。
                                  書  記  官    賴  寶  合
中      華      民      國    九十      年      六      月     十四     日


司法院資訊處製作；財團法人民間司法改革基金會備份。
